【裁判字號】    95,重訴,138
【裁判日期】    950918
【裁判案由】    交還土地
【裁判全文】
臺灣臺中地方法院民事判決  95年度重訴字第138號
原      告  廖顯魁即祭祀公業廖君惠管理人
訴訟代理人  林益輝    律師
複  代理人  鍾仲智
被      告  溫乙○○
            甲○○
共      同
訴訟代理人  謝維仁    律師
複  代理人  邱雅文    律師
            林正和    律師
上列當事人間請求交還土地事件，本院於民國95年9月4日言詞辯
論終結，判決如下：
    主      文
被告應將坐落台中市○○區○○段三二五○地號土地（面積八三
八一平方公尺）如附圖所示Ｃ部分（面積四六八平方公尺）、Ｅ
部分（面積二平方公尺）、Ｆ部分（面積一平方公尺）、Ｈ部分
面積（一九九平方公尺）、Ｉ部分（面積一三二平方公尺）土地
上之地上物拆除，並將該部分土地連同上開附圖所示Ｂ部分（面
積一一四一平方公尺）、Ｄ部分（面積六○○平方公尺）、Ｇ部
分（面積五平方公尺）、Ｊ部分（面積五五四平方公尺），合計
面積三一○二平方公尺之土地交還予原告。
訴訟費用由被告負擔。
本判決於原告以新台幣伍佰捌拾萬元供擔保後，得假執行。但被
告如以新台幣壹仟柒佰參拾柒萬壹仟貳佰元為原告預供擔保後，
得免為假執行。
    事實及理由
一、本件原告起訴主張，伊係坐落台中市○○區○○段第3250地
    號之土地（下稱系爭土地，面積0.8381公頃）之所有權人，
    然訴外人溫金海（即被告溫乙○○之夫、被告甲○○之父）
    無權占有系爭土地如附圖所示Ｂ、Ｃ、Ｄ、Ｅ、Ｆ、Ｇ、Ｈ
    、Ｉ、Ｊ部分土地，並於其上之Ｃ、Ｅ、Ｆ、Ｈ、Ｉ分別建
    有建築物（即門牌號碼：台中市○○區○○路2段1398巷7號
    ，未保存登記）、廁所、水塔等地上物，嗣訴外人溫金海過
    世後，由被告2 人繼續占有上開土地，並繼承取得上開建物
    之所有權，爰本於所有權之作用，依民法第767 條前段（還
    地）、中段（拆屋）之規定提起本件訴訟。訴之聲明：(1)如
    主文第1項所示。(2)願供擔保，請准宣告假執行。
二、被告2人則以，本件系爭土地（重測前為同段之374地號）及
    其上建物係被告2 人繼承自訴外人溫金海而來，而系爭土地
    現行所占有之部分，係溫金海與溫金波向原告祭祀公業廖君
    惠派下員廖述乾、廖述炘、廖繼樹等人所購買（註：尚購買
    另一重測前第387 地號之土地），上開廖述乾、廖述忻、廖
    繼樹係為原告祭祀公業之房長，依習慣自得為原告祭祀公業
    出賣系爭土地。是以，雖無辦理系爭土地之所有權移轉登記
    ，然既向原告買受而來，則被告係以買賣關係占有系爭土地
    ，即非無權占有。是本件原告之主張，要無理由等語，資以
    抗辯。均為答辯聲明：原告之訴駁回。
三、查原告為系爭土地之所有權人，被告2 人則為系爭土地如圖
    所示Ｂ部分（面積1141公尺）、Ｃ部分（468 平方公尺）、
    Ｄ部分（600平方公尺）、Ｅ部分（2平方公尺）、Ｆ部分（
    1平方公尺）、Ｇ部分（5平方公尺）、Ｈ部分（199 平方公
    尺）、Ｉ部分（132平方公尺）、Ｊ部分（554平方公尺）之
    （共同）占有人，並為上開所示Ｃ、Ｅ、Ｆ、Ｈ、Ｉ部分地
    上建物、地上物之所有權人等情，已據原告陳明，並為被告
    2人所不爭執，復有卷附之系爭土地登記簿謄本1份可稽。且
    經本院到場履勘，有勘驗筆錄，並經台中市中興地政事務於
    95年6月1日到場測量，製有複丈果圖可稽。是原告係系爭土
    地之所有權人，而被告2 人（共同）占有系爭土地之事實，
    自堪可信為真實。是本件茲應予審究者，厥為被告2 人占有
    系爭土地上開如附圖所示之部分（其上建物及地上物無從脫
    離系爭土地而獨自存在）有無合法之權源？
四、按占有人無占有之本權者，為無權占有，而占有之本權可為
    物權或為債權（如買賣、租賃、借貸等）。而以無權占有為
    原因，請求返還所有物之訴，占有人對請求權人就其物有所
    有權存在之事實無爭執，而僅以非無權占有為抗辯者，請求
    人於占有人無權占有之事實，無舉證責任。占有人應就其取
    得占有，係有正當權源之事實證明之。如不能證明，則應認
    請求人之請求為有理由（最高法院72年度台上字第1552號判
    決要旨參照）。本件被告2 人為系爭土地之占有人，原告則
    為系土地之所有權人，已如前述。則被告2 人主張訴外人溫
    金海、溫金波與原告間存有系爭土地之買賣關係，而對系爭
    土地係因基於繼承買受人之地位，而對系爭土地，有占有之
    權源，自應由被告2 人對此占有之權利負舉證責任甚明（並
    參照民事訴訟法第277條）。對此被告2人係以溫金海、溫金
    波於53、55年間，前後4 次向有權代表原告祭祀公業廖君惠
    之派下員即廖述乾、廖述忻、廖繼樹3 人陸續購進系爭土地
    為據，並提出買賣契約書（賣渡證書）為證據方法（即被告
    所提附件編號1至4）。而此上開買賣契約之存在是否真實？
    若為實在，則其效力為何？即為本件應予審究者。
五、次按，契約之解釋，首在於探求當事人共同主觀之意思，蓋
    約定之內容，具有法律規範效力之意義如何，在當事人間若
    無爭執，無論該內容，客觀上如何被了解，亦不管客觀上是
    否具有歧義性，仍以當事人共同主觀意思為準。即使有爭執
    ，當事人若能自主，或透過第三人的協助，就約定內容的規
    範意義，達成共識，亦應以此共同理解的意義為準。然契約
    有解釋之必要，而又能確認雙方主觀共同的意思，並不多見
    ，約定內容所具有的法律規範意義，當事人意見不一致，勿
    寧占多數之情事。此時即須要為契約客觀之解釋，我民法雖
    無類如德國民法第157 條之規定（強調契約之解釋，應依誠
    信原則，斟酌交易習慣），然實務及學說亦依民法第98條規
    定（意思表示之解釋）（按意思表示與契約仍有不同，兩者
    之解釋當即有差別）為解釋契約內容之形式解釋規則（註：
    與所謂實質解釋規則不同）。並綜合最高法院19年上字第58
    號、19年上字第453號、39年台上字第1053 號判例要旨及65
    年度台上字第2135號判決要旨以觀可知「解釋契約，應探求
    當事人立約時之真意，而於文義及理論上詳為推求當事人之
    真意為如何？又應斟酌訂立契約當時及過去之事實，其經濟
    目的及交易上之習慣，而本於經濟法則，基於誠實信用原則
    而為判斷。」換言之，契約既為屬有相對人之意思表示之一
    ，則其解釋方法，為平衡當事人的利益及合理分配危險，應
    以客觀上表示價值作為認定意思表示內容的準據（即規範的
    解釋，闡釋性解釋）。在此種解釋，一方面要求表意人於表
    示其意思時，應顧及相對人了解可能性；他方面相對人亦須
    盡必要注意去正確了解表意人之所欲，故在解釋上應特別斟
    酌相對人明知或可得而知的事實，並就磋商過程、交易目的
    及利益狀態，依交易慣例及誠實信用原則加以判斷。上開契
    約解釋（包括共同主觀意思之探求及客觀解釋），主要之目
    的在確定當事人約定的內容，特別是契約書面所載條款，其
    所具有的法律規範意義。而按，依我國民法之規定，公同共
    有之發生（民法第827 條參照），須依法律規定（如繼承）
    ，或依契約（如合夥）。其由單獨行為（遺囑），基於習慣
    者如祭祀公業，向來我國實務上均認其係公同共有（最高法
    院69年度台再字第232號民事判決要旨，及65年度第2次民事
    庭總會決議（三））。此即祭祀公業屬於全體派下員公同共
    有，所謂派下權，即公同共有權。祭祀公業係屬派下員全體
    公同共有祀產之總稱，其派下員資格之認定，應以該祭祀公
    業之設立人及享有該設立人派下權之繼承人為限（最高法院
    74年台上字第2780號判決要旨參照）。公同共有，既係基於
    公同共有關係而共有一物。各公同共有物的所有權於共有人
    全體，而非按應有部分享有所有權，故對於該公同共有物的
    全部，共有人並無應有部分存在。亦即祭祀公業派下之房份
    ，係就抽象的總財產（祭祀公業財產）而言，而非對個別的
    公同共有物，此乃學說上所稱之公同共有的潛在應有部分。
    而祭祀公業之派下權，即公有共有權。換言之，祭祀公業派
    下員並無處分公同共有物特定部分之權利。而按，無論法律
    行為之代表抑或代理均屬歸責歸範，為保護交易相對人，均
    應表明本人，此即顯名主義，此觀之民法第103條、27 條之
    規定即明。然參諸，被告2人所提之上開4份買賣契約書（賣
    渡證書）以觀，其係主張溫金海與溫金波2人，曾於53 年至
    55年間，向廖述乾、廖述忻、廖繼樹3 人購買土地，分別為
    53年10月12日簽立西屯區○○段第374號（田伍則，面積2
    分1厘7毛8絲)及西屯段第387 號（田伍則，面積1厘9毛5絲）
    之賣渡證書於53年10月12日簽立西屯區○○段第374內387
    內號（田伍則，面積2分3厘7毛3絲）之土地買賣契約書於
    53年11月28日簽立西屯段第387 號（田伍則，面積2厘5絲）
    之賣渡證書及備忘錄於55年11月28日簽立西屯區○○段第
    374 號（田伍則，面積2分1厘4毛4絲）之買賣契約書、賣渡
    證書（註：其上關於廖述忻之部分，姓名簽載為廖述炘）。
    足見，上開買賣契約之出賣人係分別為廖述乾、廖述忻、廖
    繼樹3人，並非原告祭祀公業，縱如被告2人所主張，53年至
    55年間原告祭祀公業廖君惠之管理人為廖繼賢（此為原告所
    不爭執）（已歿），曾於53年10月12日、53年11月28日、55
    年11月28日之賣渡證書或備忘錄上，分別以「族親立會人」
    之身分簽名。然亦難因此即認買賣契約之當事人為原告祭祀
    公業，否則廖繼賢當時既為原告祭祀公業之管理人，則為何
    不由其代理原告祭祀公業與溫金海、溫金波簽訂契約，而須
    由廖述乾、廖述忻、廖繼樹3人代理？且若係其3人有權代理
    上開買賣行為，則何以不為所有權移轉之登記（民法第 758
    條參照）？次查，由上開55年11月28日買賣契約書、賣渡
    證書係載「將自己持分之土地賣與甲，而甲同意買受」等語
    ，足徵上開買賣契約之標的，並非系爭土地之特定部分亦明
    。綜上所述，縱認上開4 份買賣契約書（賣渡證書）為真實
    ，亦難遽此而認定原告為系爭土地之買賣契約之出賣人，本
    於債之關係相對性（民法第199條參照），被告2人自不能以
    上開買賣契約書（賣渡證書）對原告主張，其存有合法占有
    系爭土地之權利。是被告2 人無權占有系爭土地之事實，洵
    堪認定。
六、末按，所有人對於無權占有或侵奪其所有物者，得請求返還
    之。對於妨害其所有權者，得請求除去之。民法第767 條前
    段、中段，分別定有明文。本件原告為系爭土地之所有權人
    ，被告2 人無權占有系爭土地如附圖所示之Ｂ、Ｃ、Ｄ、Ｅ
    、Ｆ、Ｇ、Ｈ、Ｉ、Ｊ部分土地，並於其上之Ｃ、Ｅ、Ｆ、
    Ｈ、Ｉ分別有建物、地上物之事實，既經認定。從而，原告
    本於上開民法第767條前段之規定，請求被告2人應將系爭土
    地如附圖所示上開占有部分返還原告，依同條中段請求被告
    2 人應將如附圖所示上開存有建物、地上物部分拆除（註：
    另如附圖所示之Ｂ、Ｊ部分上種有稻田，依民法第66 條第2
    項項規定，為該土地之部分），洵屬適法，為有理由，應予
    准許，爰為判決如主文第1項所示。
七、原告陳明願供擔保，請准宣告假執行。經核並無不合，爰酌
    定相當擔保金額准許之。並依職權酌定相當之擔保金額，為
    被告2人免為假執行之宣告。
八、本件事證已為明確，則是否存有被告所主張房長有權為祭祀
    公業出賣、處分公同共有物之之習慣，廖述乾、廖述忻、廖
    繼樹是否為原告祭祀公業之房長，本院即無予以審酌之必要
    。至上開買賣契約書（賣渡證書）其內容是否為房份之買賣
    ，效力為何，與本件之判斷，要屬無涉，併予敘明。
九、據上論結，本件原告之訴為有理由，依民事訴訟法第78條、
    第390條第2項、第392第2項，判決如主文。
中    華    民    國    95    年    9     月    18    日
                  民事第四庭    法  官  陳添喜
正本係照原本作成。
如對本判決上訴，須於判決送達後20日內向本院提出上訴狀。
中    華    民    國    95    年    9     月    18    日
                                書記官


司法院資訊處製作；財團法人民間司法改革基金會備份。
